臺灣高等法院刑事判決
109年度上訴字第4631號
上  訴  人  臺灣桃園地方檢察署檢察官
上  訴  人  
即  被  告  張金火

選任辯護人  林明信律師
上列上訴人因被告違反毒品危害防制條例案件，不服臺灣桃園地
方法院109年度訴字第427號，中華民國109年11月5日第一審判決
（起訴案號：臺灣桃園地方檢察署108年度偵字第33711號），提
起上訴，本院判決如下：
    主  文
原判決撤銷。
張金火犯販賣第一級毒品罪，共二罪，各處有期徒刑柒年柒月。
應執行有期徒刑捌年陸月。
扣案如附表一編號一至三所示之物均沒收。
    犯罪事實
一、張金火明知海洛因屬毒品危害防制條例第2 條第2 項第1 款
    所列管之第一級毒品，不得販賣，竟意圖營利，分別基於販
    賣第一級毒品之犯意而為下列行為：
  ㈠於民國108 年10月17日中午12時許，在桃園市○○區○○街000 
    巷00號之住所，與前來購買第一級毒品海洛因之張惠英約定
    以新臺幣（下同）800 元之價格交易第一級毒品海洛因1 包
    （重量0.2 公克），並由張惠英先給付800 元價金，於同日
    中午12時21分許，在雙方約定之桃園市中壢區興隆六街與永
    豐街交岔路口，張金火再交付第一級毒品海洛因1 包與張惠
    英。
  ㈡於108 年10月19日上午10時許，在上址住所，與前來購買第
    一級毒品海洛因之張惠英約定以500 元之價格交易第一級毒
    品海洛因1 包（重量0.2 公克），並由張惠英先給付500 元
    價金，於同日上午10時18分許，在雙方約定之桃園市中壢區
    興隆六街與永豐街交岔路口，張金火將第一級毒品海洛因1 
    包丟在地上而由張惠英撿拾，以此方式交付第一級毒品海洛
    因1 包與張惠英。
二、案經臺灣桃園地方檢察署檢察官指揮桃園市政府警察局中壢
    分局報告偵查後提起公訴。　　
    理  由
壹、程序部分：
　　本判決以下所引具傳聞性質之各項供述證據，經本院於審理
    期日調查證據時提示並告以要旨後，未據當事人於言詞辯論
    終結前就證據能力部分有所異議，經審酌該言詞陳述或書面
    陳述作成時之情況，該等證據並無違背法定程序取得或顯不
    可信之情形，以之作為證據均屬適當，依據刑事訴訟法第15
    9條之5規定，自應認為均有證據能力。其餘認定事實所引用
    之非供述證據，並無證據證明係公務員違背法定程序所取得
    ，且就本案待證事項復具有相當關連性，亦無刑事訴訟法第
    159條之4顯有不可信之情況與不得作為證據之情形，且經本
    院於審理期日依法進行證據之調查、辯論，依同法第158條
    之4規定之反面解釋，亦均應有證據能力。
貳、實體部分：
一、認定犯罪事實所憑之證據及理由：
　　訊據被告對於上開二次販賣第一級毒品之犯罪事實，均坦承
    不諱(本院卷第146頁)，經查：
  ㈠被告確有於108 年10月17日中午12時許，在上址住所，與張
    惠英約定以800 元交易第一級毒品海洛因1 包，並由張惠英
    先給付800 元價金，於同日中午12時21分許，在雙方約定之
    桃園市中壢區興隆六街與永豐街交岔路口，被告再交付第一
    級毒品海洛因1 包與張惠英；復於108 年10月19日上午10時
    許，在上址住所，與張惠英約定以500 元之價格交易第一級
    毒品海洛因1 包，並由張惠英先給付500 元價金，於同日上
    午10時18分許，在雙方約定之桃園市中壢區興隆六街與永豐
    街交岔路口，被告將第一級毒品海洛因1 包丟在地上而由張
    惠英撿拾，以此方式交付第一級毒品海洛因1 包與張惠英等
    事實，前亦據被告於警詢及偵訊時供承在卷（見偵卷第25至
    27、176 至177 頁），核與證人即向被告購毒之張惠英於偵
    訊時具結證述之情節大致相符（見臺灣桃園地方檢察署108 
    年度他字第9046號卷【下稱他卷】第192 至195 頁），並有
    現場監視器錄影畫面擷取圖片26張、台灣檢驗科技股份有限
    公司108 年11月5 日報告編號UL/2019/A0000000號濫用藥物
    檢驗報告、桃園市政府警察局中壢分局真實姓名與尿液、毒
    品編號對照表、檢體監管紀錄表、車號查詢機車車籍資料、
    GOOGLE地圖及街景照片資料各1 份在卷可資佐憑（見他卷第
    71至77頁；偵卷第121 至137、217 頁；臺灣桃園地方檢察
    署108 年度毒偵字第6045號卷第47、49頁；原審卷第51、14
    7 至161 頁），且有扣案如附表一編號1 至3 所示之物可以
    佐證，已足認定被告之自白供述，確與事證相符，犯行堪予
    認定。
  ㈡被告雖於警詢時曾供稱：108 年10月17日12時許，張惠英打
    電話給我要跟我買毒品海洛因1,000 元，在我上址住所附近
    的興國國小斜坡處，我拿含袋重0.2 公克的海洛因給張惠英
    ，張惠英卻拿未中獎發票騙我有中獎1,000 元向我購買。10
    8年10月19日10時許，張惠英打電話給我要跟我買毒品海洛
    因1,000 元，在我上址住所附近的興國國小下坡處，我拿含
    袋重0.2 公克的海洛因給張惠英，張惠英卻拿1 本已使用過
    總值不到1,000 元之夜市消費券騙我總值1,000 元向我購買
    等語（見偵卷第26頁），此部分之供述，就販賣之價格、約
    定交易及實際交易之方式等情節，與被告偵訊時之供述不符
    ，然參酌被告於警詢時後已改稱：108 年10月19日，張惠英
    打電話給我，說要跟我買500 元的毒品海洛因，到約定交易
    地點現場時，張惠英告訴我她沒錢，毒癮發作人難過，我就
    先給張惠英等語（見偵卷第26頁）；復改稱：108 年10月19
    日，張惠英確實有到我上址住所拿500 元給我，我叫張惠英
    到興國國小下坡處等我，我拿毒品海洛因過去給張惠英等語
    （見偵卷第26頁），前後更易其詞，且被告於警詢時亦供稱
    ：我記不清楚了等語（見偵卷第27頁），加以被告於偵訊時
    供稱：張惠英每次不是打電話就是直接來我上址住所，108 
    年10月17日這次好像是直接到我上址住所，警詢時所述是說
    錯的，張惠英是拿現金給我，發票是別次，我記錯了等語（
    見偵卷第176 頁），已具體說明偵訊時所述何以與警詢時所
    述不一之原因，且被告確有於上開時間分別與張惠英約定交
    易第一級毒品海洛因、在桃園市中壢區興隆六街與永豐街交
    岔路口分別交付第一級毒品海洛因1 包與張惠英及分別販賣
    第一級毒品海洛因與張惠英等節，前後所供述一致，亦與證
    人張惠英前揭偵訊時具結證述相符。從而，自不能僅以被告
    此部分就販賣之價格、約定交易及實際交易之方式前後供述
    不一，遽認被告之自白與事實不符而難採信。
  ㈢證人張惠英固於原審審理中證稱：108 年10月17日中午12時
    許，我沒有先聯繫被告就直接到被告上址住所，我有跟被告
    說我在提藥我身上沒錢可不可以幫我，被告要我先到外面等
    ，我當天沒有拿錢給被告，被告有交給我1 包白色粉末，我
    都是施用海洛因，我當時認定是海洛因，但被告實際上給我
    什麼我不知道。108 年10月19日上午10時許，我沒有先聯繫
    被告就直接到被告上址住所，我有跟被告說我在提藥，被告
    要我先到外面等，我當天沒有拿錢給被告，被告有交給我1 
    包白色粉末，當時我施打下去覺得心理上有緩解，生理上並
    沒有，但我沒有錢不想再麻煩被告。500 元或800 元是警察
    要我指證被告有販賣嫌疑，警察問我平常用多少錢拿，我跟
    警察說我經濟不許可，都是500 元或800 元，警察跟我說作
    證時要如此說，所以我在偵訊時才會為不實陳述等語（見原
    審卷第168 至170 頁）。然查，證人張惠英就108 年10月17
    日沒有拿錢給被告之原因乙節，於原審審理中先是證稱：我
    有跟被告說我在提藥，我身上沒錢可不可以幫我等語（見原
    審卷第168 頁）；復證稱：我當時沒在上班，還有1 個未滿
    3 歲的小孩要扶養，我先生不在，我身上沒有錢等語（見原
    審卷第174 頁）；又改稱：我當時身上有1,000 元，我的意
    思是我有錢但我沒有拿給被告，因為我的錢是要準備拿來買
    奶粉用，想說可不可以先要到一些毒品來服用等語（見原審
    卷第174頁），前後所證述已有不一致，更與在偵訊時證稱
    ：我於108 年10月17日先在桃園市○○區○○路0 號哭鼻子餐廳
    搶奪收銀機的1,000 元離去後，再去跟被告拿毒品等語（見
    他卷第191 至192 頁）未合，且證人張惠英於原審審理中也
    證稱，係因當時在提藥才去被告上址住所找被告，請被告幫
    忙緩解藥癮發作之不適乙節（見原審卷第167 至168 、175
    至176 頁），有所不一致。是倘證人張惠英當時已因藥癮發
    作急需施用毒品，殊難想像在身上仍有現金的情形下，竟不
    以該現金向持有毒品之人購毒，而反向持有毒品之人央求免
    費提供毒品施用，僅因該等現金係為保留用以購買小孩奶粉
    之用？更遑論證人張惠英當時身上所有之1,000 元來源，為
    108 年10月17日至被告住所前甫搶奪而來者，相較於搶奪現
    金係為購買小孩之奶粉，毋寧係因藥癮發作情急之下乃心生
    歹念方搶奪現金以為購毒，與常情更較為相符，且與證人張
    惠英所稱當時在提藥乙節相合。是證人張惠英於原審審理中
    證述，108 年10月17日並未交付購毒之價金800 元與被告乙
    節，自無從為有利被告之證明。又證人張惠英於原審審理中
    證述，就108 年10月17日、108 年10月19日均係因提藥，未
    事先聯繫被告就直接至被告上址住所、被告要證人張惠英至
    桃園市中壢區興隆六街與永豐街交岔路口等候，被告均有交
    付1 包白色粉末給證人張惠英等節，均與證人張惠英於前揭
    偵訊時證述向被告購買第一級毒品海洛因之交易情節一致，
    亦與被告於偵訊及本院審理時之自白供述相符。再證人張惠
    英於原審審理中亦證稱：我都是施用海洛因，我的毒癮只有
    海洛因毒癮，被告分別所交付之1 包白色粉末，我當時認定
    是海洛因，我有以注射的方式施用等語（見原審卷第167 、
    169 、171 、176 頁），復有前揭卷附台灣檢驗科技股份有
    限公司108 年11月5 日報告編號UL/2019/A0000000號濫用藥
    物檢驗報告、桃園市政府警察局中壢分局真實姓名與尿液、
    毒品編號對照表、檢體監管紀錄表可資佐憑，依此互核證人
    張惠英於原審審理中所證稱：與被告僅認識但不算朋友關係
    ，案發前只知道這個人不知道名字，都是毒癮犯了要施用才
    會找被告幫忙等語（見原審卷第167 、174 至175 頁）及被
    告於偵訊時證稱：我跟證人張惠英認識2 年，之前相互拿毒
    品認識的，平常是拿毒品才會聯絡，沒有毒品以外的交集等
    語（見偵卷第176 頁）亦大致相符。是衡諸證人張惠英與被
    告間僅係供給毒品施用之關係，並無特殊親友情誼，被告顯
    然無任何會甘冒持有毒品遭查獲被重罰之風險，無故鋌而走
    險，平白無償在上址住所附近提供毒品供證人張惠英施用之
    可能。況證人張惠英若不確定被告所交付之白色粉末為何物
    之情形下，焉有可能直接以注射的方式施用，此更與一般吸
    毒者之常情不合，且證人張惠英既證述2 次均係因提藥所致
    ，則倘被告第1次所交付證人張惠英之物，並非第一級毒品
    海洛因，證人張惠英如何會於2 日後之108 年10月19日再次
    找被告購買毒品之可能？凡此，足見證人張惠英於偵訊時證
    述，於108 年10月17日、108 年10月19日分別向被告購買第
    一級毒品海洛因，均先在被告上址住所交付價金，被告再至
    桃園市中壢區興隆六街與永豐街交岔路口交付毒品，顯然較
    審判中之證述，具有更為可信之特別情況，應值採信。是證
    人張惠英於原審審理中翻異前詞所為之證述，與在偵訊時之
    證述及被告於偵訊時及本院審理中之自白，均不相符，亦與
    常情相悖，自無從據為對被告有利之證明。
  ㈣按販賣毒品係違法行為，非可公然為之，且毒品有獨特之販
    售通路及管道，復無公定價格，容易增減分裝之份量，而每
    次買賣之價量，可能隨時依雙方關係深淺、資力、需求量及
    對行情之認知、毒品純度、來源是否充裕、檢警查緝之鬆嚴
    、購買者被查獲時供述購買對象之可能風險評估等，而異其
    標準，非可一概而論。而近年來政府為杜絕毒品之氾濫，對
    於查緝施用及販賣毒品之工作，無不嚴加執行，販賣毒品又
    係重罪，依一般經驗法則，販賣毒品者鋌而走險，苟非意在
    營利，所為何來？若無利可圖，衡情應無甘冒持有毒品遭查
    獲之極大風險，無端於自己住所為交易毒品之處所，平白無
    端義務為該買賣之工作。本件證人張惠英與被告間僅係供給
    毒品施用之關係，並無特殊情誼，已如上述，則衡情被告自
    無可能甘冒販賣第一級毒品之重罪，平白無故未得利差或量
    差之利益，從事上開販賣第一級毒品與證人張惠英之可能。
    是被告將第一級毒品海洛因販賣與證人張惠英之2 次犯行，
    依一般社會通念，亦堪認應均有從中賺取利差或量差牟利之
    營利意圖，亦堪認定。
  ㈤綜上證據及理由，本案被告所犯事證明確，堪予認定，自應
    依法論科。
二、論罪科刑部分：　
　㈠按行為後法律有變更者，適用行為時之法律。但行為後之法
    律有利於行為人者，適用最有利於行為人之法律，刑法第2
    條第1 項定有明文。查被告行為後，毒品危害防制條例第4
    條第1 項於109 年1 月15日修正公布，並自同年7 月15日施
    行。修正前毒品危害防制條例第4 條第1 項規定：「製造、
    運輸、販賣第一級毒品者，處死刑或無期徒刑；處無期徒刑
    者，得併科新臺幣2 千萬元以下罰金。」修正後同條項則規
    定：「製造、運輸、販賣第一級毒品者，處死刑或無期徒刑
    ；處無期徒刑者，得併科新臺幣3 千萬元以下罰金。」經比
    較修正前、後之規定，修正後毒品危害防制條例第4 條第1
    項規定已提高併科主刑之罰金刑刑度，顯未較有利於被告。
    又同條例第17條第2項亦有修正，修正前規定：「犯第4條至
    第8條之罪於偵查及審判中均自白者，減輕其刑。」修正後
    規定：「犯第4條至第8條之罪於偵查及歷次審判中均自白者
    ，減輕其刑。」經比較結果，修正後明定被告須於偵查及「
    歷次」審判中均自白者，方得減輕其刑，相較於修正前並未
    明確規定被告於歷次審判中均須自白才能減刑，新法之減刑
    條件較舊法嚴格，對被告並未較有利，是本件自應適用被告
    行為時即修正前毒品危害防制條例第4條第1項、第17條第2
    項之規定。再修正前毒品危害防制條例第17條第2項之規定
    ，僅須被告於偵、審中均「曾經」自白，不以始終承認犯罪
    為必要，且不論被告之自白，係出於自動或被動、簡單或詳
    細、一次或多次，並其自白後有無翻異，苟其於偵查及審判
    中均曾有自白，即應依法減輕其刑（最高法院100年台度上
    字第1583號判決意旨參照）。被告於偵查中曾經自白，已如
    上述，雖於原審審理時翻異而否認犯行，然於本院審理中終
    能自白犯行，依照前揭說明，仍應依修正前毒品危害防制條
    例第17條第2項規定減輕其刑。
  ㈡是核被告就犯罪事實一、㈠、㈡所為，均係犯修正前毒品危害
    防制條例第4 條第1 項之販賣第一級毒品罪。被告意圖販賣
    而持有第一級毒品之低度行為，分別為販賣第一級毒品之高
    度行為所吸收，均不另論罪。惟被告上開二次販賣第一級毒
    品之犯行，犯意各別，行為互異，係數行為，自應予分論併
    罰之。又被告就上開二次販賣第一級毒品之犯行，均曾於偵
    查及本院審理中自白，爰均依同條例第17條第2項之規定，
    減輕其刑。
　㈢犯罪之情狀顯可憫恕，認科以最低度刑仍嫌過重者，得酌量
    減輕其刑，刑法第59條定有明文。該條所謂「犯罪之情狀」
    ，與同法第57條規定科刑時應審酌之一切情狀，並非有截然
    不同之領域，於裁判上酌減其刑時，應就犯罪一切情狀（包
    括第57條所列舉之10款事項），予以全盤考量，審酌其犯罪
    有無可憫恕之事由，即是否有特殊之原因與環境等等，在客
    觀上足以引起一般同情，以及宣告法定低度刑，是否猶嫌過
    重，以為判斷。就同為販賣第一級毒品者，其原因、動機顯
    有不一，情節亦未必盡同，或有大盤毒梟者，亦有中、小盤
    之盤商者，甚或僅止於吸毒者之友儕間互通有無而微量有償
    轉讓者，均有之，其販賣行為之惡性與造成危害社會之程度
    均有異。然毒品危害防制條例就販賣第一級毒品罪所定法定
    最低本刑則不分情節輕重而無轉圜餘地，於此情形，倘依被
    告之行為情狀處以適當之刑，即足以懲儆，並可達到防衛社
    會之目的者，非不可依客觀之犯行與主觀之惡性，加以考量
    其情狀，是否有可憫恕之處，以適用刑法第59條之規定酌量
    減輕其刑，期使個案裁判之量刑，能斟酌至當，方符憲法上
    所揭櫫之罪刑相當原則及比例原則。本件被告上開二次販賣
    第一級毒品之犯行，固無視國家嚴禁毒品之禁令，其行為確
    屬不當，應予非難，惟本院審酌被告係分別以800 元、500 
    元甚低價格，各販賣第一級毒品海洛因1 包致罹重典，且被
    告販賣之對象亦僅有張惠英1人，經核確屬小額零星販賣，
    既非跨國販賣毒品者或販賣毒品之中、大盤商，主觀上亦無
    大量販賣、散布毒品之意圖，觀諸上開犯罪情節，尚非重大
    惡極，相較於長期、大量販賣毒品之真正毒梟而言，對於社
    會秩序與國民健康之危害相較而言較為有限；且被告亦係因
    證人張惠英主動前來購買毒品，賴著不走，還帶著小孩，怕
    鄰居取笑，只能這樣微量販賣打發證人張惠英(本院卷第145
    頁)，足認所犯情節縱已依修正前毒品危害防制條例第17條
    第2項之規定減輕其刑後，僅科以減輕刑度後之法定最低度
    刑，仍不免有情輕法重之感，難謂符合罪刑相當原則及比例
    原則。從而本案被告所犯販賣第一級毒品罪二罪，在客觀上
    均足以引起一般人之同情，確有法重情輕之失衡情狀，爰就
    被告上開二次販賣第一級毒品之犯行，均依刑法第59條之規
    定，酌量減輕其刑，並依法遞減之。　
　㈣至於被告雖於警詢及偵訊時供稱：第一級毒品海洛因之來源
    是向真實姓名年籍不詳綽號阿元或阿原（音譯）之人購買等
    語（見偵卷第23至24、30、177 頁），然並未因被告前揭供
    述因而查獲真實姓名年籍不詳綽號阿元或阿原（音譯）之人
    ，此有臺灣桃園地方檢察署109 年9 月22日桃檢俊收108 偵
    33711 字第1099100869號函、桃園市政府警察局中壢分局10
    9 年10月4 日中警分刑字第1090058649號函暨所附警員張友
    人109 年9 月30日出具之職務報告各1 份在卷可稽（見原審
    卷第129 、143 、145 頁），且於本院審理中亦未能提出線
    索供本院調查認定，故就被告上開2次販賣第一級毒品之犯
    行，均無修正前毒品危害防制條例第17條第1 項規定之適用
    ，併此敘明。　
三、沒收部分：
　　扣案如附表一編號1 至3 所示之物，均為供本案被告販賣第
    一級毒品海洛因所用之物，業據被告於偵訊時供承明確（見
    偵卷第177 頁），均應依毒品危害防制條例第19條第1 項之
    規定宣告沒收。至扣案如附表二編號1 至4 所示之物，均無
    證據可資認定均與犯行有關，爰均不予宣告沒收或追徵。
四、撤銷改判及量刑之理由：
　㈠原審判決以被告所犯事證明確，因予論罪科刑，固非無見，
    惟查，被告於本院審理時已坦承本件販賣第一級毒品之犯行
    ，堪認於偵審中均已自白，自應依修正前毒品危害防制條例
    第17條第2項規定減輕其刑，業如前述，原審判決對此未及
    審酌，尚有未洽。被告上訴意旨執此請求依上開規定減輕其
    刑部分，即非無理由，是原判決既有上開未及審酌之處，仍
    屬無可維持，自應撤銷改判。
　㈡爰以被告之行為人責任為基礎，審酌被告無視政府嚴禁毒品
    之禁令，仍因上開原因販賣第一級毒品海洛因與張惠英之犯
    罪動機、目的及販賣之手段，助長毒品氾濫風氣，戕害他人
    身心健康甚鉅。惟考量被告所犯二次販賣第一級毒品之數量
    及所得，均極其低微，於偵查及本院審理中均自白犯罪，但
    在原審審理中否認犯行之犯罪後態度；兼衡被告自述高職畢
    業之智識程度、前雖有施用毒品之前科但並無販賣毒品之素
    行紀錄，有本院被告前案紀錄表在卷可稽、無業、家庭經濟
    狀況中產及公訴檢察官對被告所犯之量刑意見等一切情狀，
    就被告所犯各罪，分別量處如主文第二項所示之刑。末審酌
    被告所犯上開二罪，罪質相同，犯罪時間相近，所販賣之對
    象又屬同一，考量人之生命有限，刑罰對被告造成之痛苦程
    度，係以刑度增加而生加乘效果，而非等比方式增加，如以
    實質累加方式執行，刑責恐將偏重過苛，不符現代刑事政策
    及刑罰之社會功能。又上開數罪於併合處罰時，責任非難重
    複之程度亦甚高，以及實現刑罰經濟的功能，數罪併罰時對
    法益侵害並無特別加重之必要等一切情狀，定其應執行刑，
    亦如主文第二項所示。
據上論斷，應依刑事訴訟法第369條第1項前段、第364條、第299
條第1項前段，判決如主文。
本案經檢察官曾柏涵提起公訴，檢察官洪威華到庭執行職務。
中　　華　　民　　國　　110 　年　　5 　　月　　19　　日
                  刑事第十九庭  審判長法　官  曾淑華  
                                      法　官  許文章
                                      法　官  陳文貴
以上正本證明與原本無異。
如不服本判決，應於收受送達後20日內向本院提出上訴書狀，其
未敘述上訴之理由者並得於提起上訴後20日內向本院補提理由書
（均須按他造當事人之人數附繕本）「切勿逕送上級法院」。
                                      書記官  俞妙樺
中　　華　　民　　國　　110 　年　　5 　　月　　19　　日
附錄：本案論罪科刑法條全文
修正前毒品危害防制條例第4條第1項
製造、運輸、販賣第一級毒品者，處死刑或無期徒刑；處無期徒
刑者，得併科新臺幣二千萬元以下罰金。
附表一：
編號 　　　物品名稱 　數量 　　　　備註  1. 分裝夾鏈袋    1包   2. 葡萄糖   26包   3. 磅秤    1臺  

附表二：
編號 　　　物品名稱 　數量 　　　　備註  1. 毒品器具（殘渣袋） 　 1個   2. 毒品器具（殘渣袋） 　 2個   3. 毒品器具（吸食器）    1支   4. 行動電話（含SIM卡）    1支 廠牌SAMSUNG ，顏色白色，IMEI序號：1.000000000000000/00號、2.000000000000000/09號，含門號0000000000號之SIM 卡1 張。